【裁判字號】    97,勞訴,17
【裁判日期】    980326
【裁判案由】    損害賠償
【裁判全文】
臺灣彰化地方法院民事判決  97年度勞訴字第17號
原      告  丙○○
                        7號
訴訟代理人  陳政麟律師
被      告  乙○○
訴訟代理人  張崇哲律師
複代理人    張仕融律師
上列當事人間請求損害賠償事件，本院於民國98年3 月12日言詞
辯論終結，判決如下：
    主  文
被告應給付原告新台幣陸拾柒萬貳仟元，及自民國九十七年十一
月五日起至清償日止，按年息百分之五計算之利息。
訴訟費用由被告負擔，確定為新台幣柒仟參佰捌拾元。
本判決於原告以新臺幣貳拾貳萬陸仟元供擔保後得假執行。但被
告如於執行標的物拍定、變賣或物之交付前，以新台幣陸拾柒萬
貳仟元為原告預供擔保後，得免為假執行。
    事實及理由
一、原告起訴主張略以：原告之女黃煒婷（民國（下同）77年3
    月10日生）於93、94年間在被告獨資經營之珍品水餃專賣店
    北斗店（未為營利事業登記），工作2 年餘後離職，嗣被告
    經營之上開水餃店於員林開分店，黃煒婷又於96年12月間再
    度受雇於該員林店，至97年4 月16日晚間於下班途中因訴外
    人賴英智在因酒醉後已不能安全駕駛，竟於同日22時35許仍
    騎乘牌照號碼385-BVD 機車，沿彰化縣員林鎮○○路由北往
    南行駛，至彰化縣員林鎮○○路二段與中正路口時，因不勝
    酒力與黃煒婷所騎乘之牌照號碼F8K-776 號機車碰撞，致黃
    煒婷人車倒地受傷後，經送醫於97年4 月27日不治死亡，肇
    事者賴英智之刑事責任由貴院分97年度交易字第225 號審理
    中，因原告經營之上開二間水餃店有五個以上員工，本應為
    年滿15歲之黃煒婷投保勞工保險，但被告竟未替其投保，致
    黃煒婷死亡後，其母即原告（黃煒婷未婚，並無配偶及子女
    ，其父黃秋東早於97年1 月4 日死亡），無法依勞工保險條
    例第63條及65條規定向勞工保險局請領普通死亡給付，依勞
    工保險條例第72條規定，投保單位不依本條例之規定辦理投
    保手續者，勞工因此所受之損失，應由投保單位依本條例規
    定之給付標準賠償之，黃煒婷每月之工作所得至少有新台幣
    （下同）19,200元（即相當於第5 級勞工保險），依勞工保
    險條例63條原告可向被告請求給付喪葬津貼5 個月即96,000
    元（19,200元×5 月＝96,000元），另黃煒婷若原告替其參
    加保險，工作滿2 年者，勞保局應一次發給三十個月之遺囑
    津貼576,000 元（19,200元×30個月＝576,000 元），依前
    開勞工保險條例之規定，原告因被告未替原告加保所受之損
    失應由被告負擔，因此請求被告給付672,000 元（即喪葬津
    貼96,000元及遺屬津貼576,000 元）及自準備書狀繕本送達
    翌日起即97年11月5 日起至清償日止按年息百分之五計算之
    利息，並願供擔保請求宣告假執行等語。
二、被告抗辯主張略以：被告非原告之女即黃煒婷之僱主，黃煒
    婷雖在被告經營之北斗珍品水餃專賣店短暫工讀外，因員林
    珍品水餃專賣店係由被告之子甲○○所經營，除有財政部臺
    灣省中區國稅局北斗稽徵所營業稅查定課征核定稅額繳款書
    載明繳款人係乙○○，與96年12月開幕之珍品水餃員林店經
    營者甲○○非同一人，另由該店面係由甲○○向屋主侯顯耀
    所承租可證，又原告提出薪資袋由被告簽名一事固為真實，
    但因係97年5 月中旬左右，原告打電話給被告，稱黃煒婷車
    禍一事，決定循法律途徑向肇事者求償，但薪資部分要原告
    幫忙，原告問要如何幫忙，原告叫被告寫薪資袋5 個即96年
    12月、97年2 月、97年3 月、97年4 月之薪資袋，填完之後
    ，原告叫乙○○順便簽名在上面，乙○○不疑有他便簽名在
    上面，故上開簽名係乙○○因原告騙說要向肇事者求償所簽
    ，仍不足以證明被告即珍品水餃之負責人，另黃煒婷在員林
    店三紙簽到簿以觀，與原告所提薪資袋所載薪資數額不符，
    證明該薪資袋所載不實，乙○○即非負責人，且系爭珍品水
    餃專賣店之員工並未滿五人，核與勞工保險條例第6 條第1
    項第2 款之規定：年滿15歲以上60歲以下，受雇於僱用五人
    以上公司行號之員工，應以其雇主或所屬團體或所屬機構為
    投保單位，被告公司未滿5 人，故未替原告之女黃煒婷加保
    即與勞工保險條例規定無違，請求駁回原告之訴，如受不利
    判決願供擔保請求宣告免為假執行等語。
三、本院查：兩造未替原告之女黃煒婷生前加入勞工保險為兩造
    所不爭，所爭執者為被告是否係原告黃煒婷之僱主，如法院
    心證認被告確係僱主，則被告以其經營之水水餃店亦不足5
    人，自無義務替黃煒婷投勞工保險置辯，查兩造確有僱傭關
    係存在有原告提出經被告確認無訛之薪資袋及給付薪資之支
    票一張為證（發票日97年5 月10日、票號FA0000000 號，面
    額10,240元）雖被告抗辯主張該薪資袋係應原告要求為向車
    禍肇事者求償而偽開，並請求傳訊其子甲○○證稱係為求償
    而書立假薪資袋，支票則辯稱係黃煒婷奠儀云云，該抗辯事
    實除被原告否認外，被告雖另舉黃煒婷之真正薪單為證，該
    薪單上載明洗腳專業服務聯盟，作業為洗腳，即與黃煒婷生
    前在水餃店服務之項目不符，難信為真實，另薪資袋果如被
    告抗辯稱係偽開俾向肇事者求償，其真實雇主果如被告主張
    係其子甲○○，何以不由甲○○簽名？亦無事證證明雇主簽
    甲○○之名即無法向肇事者求償，另被告抗辯稱支票係黃煒
    婷之奠儀云，該支票面額為10,240元，與一般奠儀數目均無
    畸零之數之常情違背，被告亦不能證明有特殊意義，其稱係
    奠儀而非工資即不能令人相信，是被告抗辯均不足採，又黃
    煒婷確受雇於被告所經營之北斗及員林珍品水水餃店任職，
    且工作時間屆二年，業據證人蘇育玄證稱：我沒有在被告
    開設的水餃店工作過，我是黃煒婷的朋友，所以我來作證。
    黃煒婷於96年9 月間住在我家，因為她家在山腳路距離水餃
    店有一段距離，有一段時間黃煒婷沒有工作，之後乙○○叫
    黃煒婷至員林水餃店作外場的工作，我去過該店，我知道店
    裡的情形，該店有乙○○的兒子甲○○及其媳婦及黃煒婷，
    我到該店都會看到這三個人。黃煒婷從96年開始工作，工作
    時間是從早上至晚上九點半，這個工作約持續到她發生車禍
    ，這期間她都有去上班，她有告訴我她的薪水不多，至於老
    闆有無替她投保我就不清楚，我只確定乙○○的兒子甲○○
    及其媳婦、黃煒婷都有領薪水，關於薪水的事情，是水餃店
    的員工將訊息透漏給我的，但在此我不方便說，我所知道是
    這三個人在水餃店工作，沒有其他的員工了。被問及水餃店
    夜間是否有員工上班？證稱：有，我確定水餃店夜間有老闆
    ，黃煒婷及另一個女生，還有一個男生則不確定，他可能是
    這個女生的男友。另證人黃郁茹證稱：於94年至95年間曾
    經陪黃煒婷至田中店上班，黃煒婷於9 年10月份之後都持續
    於北斗店上班，我沒有在北斗店工作過，但是我曾經於上班
    時間去找黃煒婷，該店的老闆是乙○○，黃煒婷突然被叫過
    去田中店幫忙，我曾於94年某日（接近暑假時間）去找黃煒
    婷，黃煒婷工作期間都沒有中斷，晚班的員工連同黃煒婷總
    共有二個人。水餃店採三班制，黃煒婷平均月薪約一萬左右
    ，她上班時間很長，黃煒婷工作期間住在北斗朋友家，我也
    去過該處，黃煒婷在員林店工作，我也知道，她曾經說過老
    闆要給她月薪二萬元，因為黃煒婷認為此份工作及待遇還不
    錯，所以她去工作，黃煒婷於95年之後工作有中斷過，但詳
    細時間我就不清楚。另證人丁○○證稱：煒婷於我高一的
    時候（約93年間）都住在北斗，當時黃煒婷就讀夜校，她從
    93年至95年都在北斗水餃店工作，期間約二年，黃煒婷畢業
    後就沒有在北斗水餃店工作，因黃煒婷在北斗有一個好朋友
    ，兩人可能爭吵，所以黃煒婷沒有再繼續在北斗店工作。之
    後黃煒婷曾在員林店工作，我知道此事，直至我父親過世後
    為止黃煒婷就未在員林店工作，員林店的老闆是乙○○，因
    為我父親過世時，乙○○要包奠儀，也是他與黃煒婷電話聯
    絡的。員林是新開或是舊店我不知道，但店名都一樣。另
    證人楊育綺證稱：我記得這是黃煒婷過世辦完喪事不久之後
    的事，詳細時間我不記得。乙○○並沒有幫黃煒婷投保勞保
    ，但協調過程中，乙○○也承認黃煒婷曾在員林店幫他工作
    ，所以乙○○爭執的只是黃煒婷工作時間的問題，協調會中
    乙○○說黃煒婷在北斗是工讀，非工作，黃煒婷是去玩而已
    ，因為北斗店有一個員工是黃煒婷的好友，黃煒婷二年都是
    去玩的，非工作，乙○○只承認黃煒婷在員林工作的這一段
    時間而已，乙○○不承認黃煒婷在北斗店工作過，故被告乙
    ○○只願意賠償二萬元。乙○○都不承認黃煒婷在北斗店工
    作，被告乙○○只說黃煒婷去玩的。乙○○告訴勞工局的人
    ，老闆是甲○○。乙○○曾經在協調會中說到他有請黃煒婷
    至員林店工作，但是最後乙○○又說員林店的負責人是甲○
    ○。（見97年12月18日言詞辯論筆錄），且依證人蘇育玄上
    開證詞證明員林店即有甲○○及其配偶、黃煒婷及夜班之男
    生或女生工作人員共4 人，連同被告自承北斗店之經營人員
    至少有一人以上，被告經營之水餃店員工即至少有5 人，被
    告已提出以其名義列名營業人之財政部臺灣省中區國稅局北
    斗稽徵所營業稅查定課徵核定稅額繳款書，經本院函查財政
    部臺灣省中區國稅局員林稽徵所被告員林營業所址即彰化縣
    員林鎮○○路○ 段76之3 號是否設有營業人一案，經該所函
    覆無營業人設立，亦足以旁證該員林店係被告主觀及客觀上
    北斗之分店，故不另設稅籍，且果如被告辯稱係其子甲○○
    租屋營業，又何不以該子甲○○名義設稅籍，且僱傭關係是
    否存在仍以當事人間是否締結勞動契約為判斷之標準，並不
    能以租屋之人作為判斷，另從原告所提黃煒婷生前日記亦記
    載確係被告叫其去員林店幫忙，亦足以證明確係被告與其有
    勞僱契約，綜上，依據前揭證據綜合判斷，黃煒婷與被告確
    有僱傭關係，且在被告經營之水餃店工作2 年以上，被告經
    營之水餃店亦確有5 名員工，被告未依勞工保險條例為勞工
    黃煒婷投勞工保險事至堪認定。
四、次查：勞工保險條例第72條第1 項規定：投保單位不依本條
    例之規定辦理保險手續者，按自僱用之日起，至參加保險之
    日止應負擔之保險費金額，處以二倍罰鍰。勞工因此所受之
    損失，並應由投保單位依本條例規定之給付標準賠償之。本
    件黃煒婷死亡日期為97年1 月4 日，原告請求給付上開金額
    之請求權基礎（Anspruchgrundlage） 即勞工保險條例第63
    條已於97年8 月13日修正經總統公布，被保險人在保險有效
    期間死亡時，除由支出殯葬費之人請領喪葬津貼外，遺有配
    偶、子女、父母、祖父母、受其扶養之孫子女或受其扶養之
    兄弟、姊妹者，得請領遺屬年金給付。但依同法第74條之1
    規定勞工被保險人於本條例中華民國九十七年七月十七日修
    正之條文施行前發生失能、老年或死亡保險事故，其本人或
    其受益人領取保險給付之請求權未超過第30條所定之時效者
    ，得選擇適用保險事故發生時或請領保險給付時之規定辦理
    。原告請求依舊勞工保險條例第63條規定被保險人死亡時，
    按其平均月投保薪資，給與喪葬津貼五個月。遺有配偶、子
    女及父母、祖父母或專受其扶養之孫子女及兄弟、姊妹者，
    並給與遺屬津貼，其支給標準，依左列規定：其中第3 款參
    加保險年合計已滿二年者，按被保險人平均月投保薪資，一
    次發給三十個月遺屬津貼。原告依被告給付之97年4 月已工
    作16日之薪資即前開支票面額10,240元為基準，以該金額除
    以16日（影本附於支付命令卷），算出日薪為640 元，以日
    薪再算出月薪為19,200元（640 元×30日＝19,200元），原
    告起求被告賠償5 個月之喪葬津貼為96,000元（19,200元×
    5 月＝96,000元），另30月之遺屬津貼576, 000元（19,200
    元×30月＝576,000 元），兩者相加為672,000 元（96,000
    元＋576,000 元＝672,000 元）及自準備狀繕本送達翌日起
    即97年11月5 日起至清償日止之法定遲延利息，揆之上開法
    條規定為有理由，應准所許。
五、本件事證已臻明確，兩造其餘攻擊或防禦方法，經核予本件
    判決結果並無影響，毋庸一一論述，併予敘明。
六、假執行之宣告：兩造陳明願供擔保聲請宣告假執行及免為假
    執行，核無不合，爰酌定相當擔保金額宣告之。
七、訴訟費用確定為新台幣7,380元，由被告負擔。
八、結論：原告之訴為有理由，並依民事訴訟法第78條、第390
    條第2 項、第392 條第2 項，判決如主文。
中    華    民    國    98    年    3     月    26    日
                  民事第二庭    法  官  李言孫
以上正本係照原本作成。
如對本判決上訴，應於判決送達後20日內向本院提出上訴狀。
中    華    民    國    98    年    3     月    26    日
                                書記官  施惠


司法院資訊處製作；財團法人民間司法改革基金會備份。
